臺灣橋頭地方法院刑事判決　
110年度金訴字第151號
公  訴  人  臺灣橋頭地方檢察署檢察官
被      告  黃柏維



上列被告因詐欺等案件，經檢察官提起公訴（110年度偵緝字第2
62號），被告於準備程序中就被訴事實為有罪之陳述，經告知簡
式審判程序意旨，並聽取當事人之意見後，本院合議庭裁定改依
簡式審判程序審理，判決如下：
    主  文
黃柏維犯三人以上共同詐欺取財罪，處有期徒刑壹年壹月。緩刑
參年，並應履行如附表所示之事項。
    事  實
一、黃柏維於民國109年8月4日前某日，加入真實姓名年籍不詳
    、通訊軟體LINE暱稱「小可愛（兼差）」之人及其他成年成
    員所組成之詐欺集團後，依該詐欺集團成員之指示擔任領款
    車手，並由黃柏維提供其所申辦之臺灣土地銀行桃園分行00
    0000000000號帳戶（下稱系爭帳戶）供詐欺集團使用，再依
    指示前往領款、轉交款項，約定可分得所提領款項10％作為
    報酬。嗣黃柏維與該詐欺集團成員共同意圖為自己不法之所
    有，基於三人以上共同詐欺取財（無證據證明黃柏維知悉該
    詐欺集團以冒用公務員名義之方式詐欺取財，詳後述）及洗
    錢之犯意聯絡，先由詐欺集團某成員於109年7月31日至8月1
    2日期間，多次撥打電話予黃煒翔，假冒為健保署專員、警
    官、檢察官等身分，佯稱：其因涉嫌詐領醫療補助金，為避
    免脫產，須將其名下帳戶內存款80％匯給金管會，且要求其
    匯款至系爭帳戶云云，致黃煒翔陷於錯誤，依指示陸續於10
    9年8月4日14時24分許、15時4分許，將新臺幣（下同）20萬
    元、96,000元匯入系爭帳戶。隨後詐欺集團成員即指示黃柏
    維於同日15時9分許，至桃園市○○區○○○路00號之臺灣土地銀
    行大園分行臨櫃提領18萬元，並接續於同日15時15分許、16
    分許，至該分行外之自動櫃員機以提款卡提領6萬元、56,00
    0元後，再依詐欺集團成員之指示，在桃園市某處將上開款
    項交予真實姓名年籍不詳之詐欺集團成員，以掩飾、隱匿詐
    欺犯罪所得去向、所在，黃柏維因此獲有5,000元之報酬。
    嗣黃煒翔發現受騙報警處理，始循線查悉上情。
二、案經黃煒翔訴由高雄市政府警察局楠梓分局報告臺灣橋頭地
    方檢察署檢察官偵查起訴。
    理  由
一、本件被告黃柏維所犯係死刑、無期徒刑、最輕本刑為3年以
    上有期徒刑以外之罪，亦非高等法院管轄第一審之案件，於
    本院準備程序進行中，被告就被訴事實為有罪之陳述，經受
    命法官告知被告簡式審判程序之旨，並聽取檢察官及被告之
    意見後，本院合議庭認無不得或不宜改依簡式審判程序進行
    之情事，爰依刑事訴訟法第273條之1第1項，裁定由受命法
    官獨任進行簡式審判程序，並依刑事訴訟法第273條之2之規
    定，簡式審判程序之證據調查，不受同法第159條第1項、第
    161條之2、第161條之3、第163條之1及第164條至第170條規
    定之限制，合先敘明。
二、認定事實所憑之證據及理由
  ㈠前揭犯罪事實，業據被告於偵查及本院審理中坦承不諱（見
    偵緝卷第74至75頁，金訴卷第130頁），核與證人即告訴人
    黃煒翔於警詢中之證述大致相符（見警卷第1至4頁），並有
    匯款申請書、臺灣土地銀行桃園分行109年11月4日桃園字第
    1090004672號函暨系爭帳戶之開戶資料及交易明細、被告之
    系爭帳戶存摺及提款卡影本、被告與詐欺集團成員之對話紀
    錄擷圖等件附卷可稽（見警卷第14頁、第15至17頁，偵緝卷
    第77至83頁），足認被告之任意性自白與事實相符，應堪採
    信。
  ㈡綜上所述，本案事證明確，被告本案犯行堪以認定，應依法
    論科。
三、論罪科刑
　㈠按洗錢防制法第2條規定：「本法所稱洗錢，指下列行為：一
    、意圖掩飾或隱匿特定犯罪所得來源，或使他人逃避刑事追
    訴，而移轉或變更特定犯罪所得。二、掩飾或隱匿特定犯罪
    所得之本質、來源、去向、所在、所有權、處分權或其他權
    益者。三、收受、持有或使用他人之特定犯罪所得。」如詐
    欺集團向被害人施用詐術後，為隱匿其詐欺所得財物之去向
    ，而令被害人將其款項轉入該集團所持有、使用之人頭帳戶
    ，並由該集團所屬之車手前往提領詐欺所得款項得逞，檢察
    官如能證明該帳戶內之資金係本案詐欺之特定犯罪所得，即
    已該當於新法第14條第1項之一般洗錢罪。另過去實務認為
    ，行為人對犯特定犯罪所得之財物或利益作直接使用或消費
    之處分行為，或僅將自己犯罪所得財物交予其他共同正犯，
    祇屬犯罪後處分贓物之行為，非本條例所規範之洗錢行為，
    惟依新法規定，倘行為人意圖掩飾或隱匿特定犯罪所得來源
    ，而將特定犯罪所得直接消費處分，甚或交予其他共同正犯
    ，而由共同正犯以虛假交易外觀掩飾不法金流移動，即難認
    單純犯罪後處分贓物之行為，應仍構成新法第2條第1款或第
    2款之洗錢行為（最高法院108年度台上字第1744號判決意旨
    參照）。查本案詐欺集團成員先向告訴人施以詐術，致告訴
    人陷於錯誤而將款項匯入系爭帳戶，再由被告提領後轉交予
    真實姓名年籍不詳之詐欺集團成員，客觀上顯已製造金流斷
    點，致檢警無從或難以追查前揭犯罪所得，藉此掩飾或隱匿
    該等犯罪所得之去向、所在，自屬洗錢防制法第2條第2款掩
    飾、隱匿特定犯罪所得去向、所在之行為，核與洗錢防制法
    第14條第1項一般洗錢罪之要件相合。
　㈡本案詐欺犯行係由詐欺集團成員對告訴人詐得財物後，由被
    告前往提款後交予真實姓名年籍不詳之詐欺集團成員，以遂
    行上開詐欺犯行，且被告於本院準備程序中自承：詐欺集團
    跟我接洽的都是不同人，一開始撥打電話給我的是男性，後
    來另一位專員與我聯絡是顯示女性大頭貼，最後我交付款項
    的對象是男性，聲音與先前撥打電話給我的不同，應該是不
    同人等語（見金訴卷第31頁），其於偵查中並提出與通訊軟
    體LINE暱稱「小可愛（兼差）」之對話紀錄（見偵緝卷第81
    至83頁），可見該詐欺集團至少另有「小可愛（兼差）」之
    人、女性專員、收取款項之男性專員、及撥打電話行騙之詐
    欺集團成員，堪認包含被告、「小可愛（兼差）」及其他共
    犯在內之詐欺集團成員，係相互分工以遂行整體詐欺計畫，
    本案該當刑法第339條之4第1項第2款之「三人以上共同犯之
    」之構成要件無訛。被告雖僅提供系爭帳戶及負責提款工作
    ，惟其與該集團成員彼此間既有所分工，堪認係在合同意思
    範圍內，各自分擔犯罪行為之一部，並相互利用他人之行為
    ，以達犯罪之目的，自應負共同正犯之責。
　㈢次按共同正犯之所以應對其他共同正犯所實行之行為負其全
    部責任者，以就其行為有犯意聯絡為限，若他犯所實行之行
    為，超越原計畫之範圍，而為其所難預見者，則僅就其所知
    之程度，令其負責，未可概以共同正犯論（最高法院99年度
    台上字第7327號判決意旨可資參照）。經查，本案詐欺犯行
    係由詐欺集團成員假冒為健保署專員、警官、檢察官等身分
    ，對告訴人施行詐術，致其陷於錯誤而匯款至系爭帳戶等情
    ，業經告訴人於警詢中證述明確，足見被告所屬詐欺集團成
    員確係冒用公務員名義遂行詐欺犯行。然依本案現存案卷證
    據資料，尚乏積極證據足以證明被告知悉該不詳詐欺集團成
    員係以冒充公務員名義向告訴人施以詐術之事實，即無由遽
    認「冒用公務員名義」部分亦在被告之犯意聯絡範圍，故尚
    難認被告本案犯行亦該當刑法第339條之4第1項第1款「冒用
    政府機關或公務員名義犯之」之加重條件。公訴意旨認被告
    所為尚涉犯刑法第339條之4第1項第1款之冒用政府機關或公
    務員名義犯詐欺取財罪，容有誤會，惟因被告所為仍合於三
    人以上共同犯罪之加重條件，故此部分僅係加重條件之增減
    ，尚不生變更起訴法條之問題，且檢察官所起訴之犯罪事實
    亦無減縮，本院僅須於判決理由中敘明無此加重條件即可，
    無庸就此不存在之加重條件，說明不另為無罪之諭知（最高
    法院98年度台上字第5966號判決意旨參照），附此敘明。
　㈣核被告所為，係犯刑法第339條之4第1項第2款之三人以上共
    同詐欺取財罪，及洗錢防制法第14條第1項之一般洗錢罪。
    被告與所屬詐欺集團成員就本案犯行，有犯意聯絡及相互利
    用之行為分擔，為共同正犯。
　㈤而被告於同日自系爭帳戶多次提款行為，均係基於同一提領
    詐得款項之目的，於密切接近之時間、地點實施，且侵害同
    一被害人之財產法益，其各行為之獨立性極為薄弱，依一般
    社會健全觀念，難以強行分開，在刑法評價上，視為數個舉
    動之接續施行，合為包括之一行為予以評價，較為合理，故
    屬接續犯而僅論以一罪。本案被告所犯係以一行為同時觸犯
    三人以上共同詐欺取財罪、一般洗錢罪2罪名，為想像競合
    犯，應依刑法第55條前段規定，從一重論以三人以上共同詐
    欺取財罪。
　㈥另按犯洗錢防制法第14、15條之罪，在偵查或審判中自白者
    ，減輕其刑，洗錢防制法第16條第2項定有明文。查被告於
    本院審理中自白本案犯行，就所犯一般洗錢罪部分本應依上
    開規定減輕其刑，惟被告所犯一般洗錢罪係屬想像競合犯其
    中之輕罪，於決定處斷刑時，係以其中最重罪名之法定刑，
    做為裁量之準據，是就被告所犯三人以上共同詐欺取財之犯
    行，尚無從適用洗錢防制法第16條第2項規定予以減輕其刑
    ；惟就被告此部分想像競合犯輕罪得減刑部分，本院於依照
    刑法第57條量刑時一併衡酌該部分減輕其刑事由（最高法院
    109年度台上字第5771號判決意旨參照），附此敘明。
　㈦爰審酌被告正值青年，不思尋求正當途徑賺取生活所需，明
    知詐欺集團已猖獗多年，對社會秩序及一般民眾財產法益侵
    害甚鉅，竟為貪圖不法利益，而加入詐欺集團並依指示為本
    案詐欺犯行，致告訴人受有相當程度之財物損失，並協助詐
    欺集團隱匿不法所得之去向及所在，徒增檢警偵辦犯罪之困
    難，致使國家執法人員難以追查該詐欺集團成員之真實身分
    ，所為實不可取；惟念及被告於犯罪後坦承犯行，態度尚可
    ，且已與告訴人以296,000元達成和解，並以分期方式賠償
    ，經告訴人表示請法院從輕量刑等語，有調解筆錄、刑事陳
    述狀在卷可參（見金訴卷第51至52頁、第141頁）；兼衡被
    告犯罪之動機、手段、參與分擔詐欺集團中最底層之車手角
    色，犯罪參與程度非深，及告訴人遭受詐騙金額、被告所獲
    利益；且被告於97年間曾因提供帳戶資料、行動電話門號SI
    M卡予他人而涉犯幫助詐欺取財罪之前科紀錄（均未構成累
    犯），有臺灣高雄地方檢察署檢察官97年度偵緝字第312號
    、第1268號聲請簡易判決處刑書、臺灣高等法院被告前案紀
    錄表附卷可佐（見偵卷第31至33頁，偵緝卷第89至92頁，金
    訴卷第137至140頁）；暨被告到庭自陳國中畢業之智識程度
    ，從事打石工，每月收入4萬多元，與配偶及小孩同住，家
    庭經濟狀況勉持（見金訴卷第130頁）之經濟生活狀況等一
    切具體情狀，量處如主文所示之刑。
　㈧查被告前未曾因故意犯罪受有期徒刑以上刑之宣告，有臺灣
    高等法院被告前案紀錄表在卷可參（見金訴卷第137至140頁
    ），其素行尚佳，茲念其因一時失慮以致誤罹刑章，犯後亦
    能坦承犯行，顯知悔悟，且被告業於本院審理中與告訴人達
    成調解，已如前述，並按期依調解內容給付，有轉帳交易明
    細存卷可憑（見金訴卷第133頁），足見其確具悔意，諒經
    此偵審程序，當知所惕勉而無再犯之虞，復考量告訴人亦表
    示同意予以被告附條件之緩刑宣告，有刑事陳述狀可佐（見
    金訴卷第141頁）。本院綜核各情，認上開對被告所宣告之
    刑以暫不執行為適當，爰依刑法第74條第1項第1款之規定，
    併予宣告緩刑3年，以啟自新。另為促使被告確實履行調解
    條件，不致因受緩刑宣告而心存僥倖，爰依刑法第74條第2
    項第3款規定，將上開調解筆錄中，被告於本案言詞辯論終
    結後尚應履行之給付內容，引為如附表所示之緩刑條件。倘
    被告違反上開應行負擔之事項且情節重大，足認原宣告之緩
    刑難收其預期效果，而有執行刑罰之必要者，依同法第75條
    之1第1項第4款之規定，檢察官得向本院聲請撤銷其緩刑之
    宣告。
四、沒收部分
  ㈠按犯罪所得，屬於犯罪行為人者，沒收之；前2項之沒收，於
    全部或一部不能沒收或不宜執行沒收時，追徵其價額，刑法
    第38條之1第1項、第3項分別定有明文。經查，被告提供系
    爭帳戶並擔任車手提領款項之報酬，雖約定為其所提領款項
    10％，然被告僅於交付款項予詐欺集團之專員時獲得5,000元
    之報酬等情，業據被告供述在卷（見偵緝卷第44頁，金訴卷
    第32頁），且依卷內事證尚無從認定被告另有取得其餘報酬
    ，是被告本案犯罪所得為5,000元，然被告與告訴人於本院
    審理中達成調解並分期賠償，於本案言詞辯論終結前，已依
    約履行賠償告訴人45,000元，有前揭調解筆錄及轉帳交易明
    細在卷可佐（見金訴卷第133頁），故審酌被告目前所賠償
    之金額已高於其本案犯罪所得，被告之犯罪利得實質上亦已
    受剝奪，已達到沒收制度剝奪被告犯罪所得之立法目的，如
    仍諭知沒收被告上揭犯罪所得，將使被告承受過度之不利益
    ，顯屬過苛，爰依刑法第38條之2第2項之規定，不予宣告沒
    收或追徵被告之犯罪所得。
  ㈡被告提供詐欺集團成員使用之系爭帳戶，帳戶部分業經檢警
    通報列為警示帳戶，經本案偵審程序後，無法再供正常交易
    使用；而提款卡（含密碼）未據扣案，且所屬帳戶已遭警示
    ，無法再為任意使用，實質上已無價值，亦非違禁物，欠缺
    刑法上重要性，爰依刑法第38條之2第2項之規定，不予宣告
    沒收或追徵，併此敘明。
據上論斷，應依刑事訴訟法第273條之1第1項、第284條之1、第2
99條第1項前段，判決如主文。
本案經檢察官黃淑妤提起公訴，檢察官林世勛到庭執行職務。
中　　華　　民　　國　　111 　年　　5 　　月　　20　　日
                  刑事第二庭  法　官  李怡靜
以上正本證明與原本無異。
如不服本判決應於收受判決後20日內向本院提出上訴書狀，並應
敘述具體理由。其未敘述上訴理由者，應於上訴期間屆滿後20 
日內向本院補提理由書 (均須按他造當事人之人數附繕本)「切
勿逕送上級法院」。
中　　華　　民　　國　　111 　年　　5 　　月　　20　　日
                              書記官  楊芷心

附錄本案論罪科刑法條：
洗錢防制法第14條
有第二條各款所列洗錢行為者，處七年以下有期徒刑，併科新臺
幣五百萬元以下罰金。
前項之未遂犯罰之。
前二項情形，不得科以超過其特定犯罪所定最重本刑之刑。

刑法第339條之4
犯第三百三十九條詐欺罪而有下列情形之一者，處一年以上七年
以下有期徒刑，得併科一百萬元以下罰金：
一、冒用政府機關或公務員名義犯之。
二、三人以上共同犯之。
三、以廣播電視、電子通訊、網際網路或其他媒體等傳播工具，
    對公眾散布而犯之。
前項之未遂犯罰之。

附表：
本院依刑法第74條第2項第3款之規定，命被告履行之事項 被告應給付告訴人黃煒翔共新臺幣（下同）251,000元。給付方式：被告應自民國111年5月20日起至全部清償完畢為止，按月於每月20日以前給付15,000元（除最後1期給付11,000外），以匯款方式分期匯入告訴人黃煒翔指定帳戶（受款金融機構：彰化銀行東湖分行、戶名：黃煒翔、帳號：00000000000000號）。 備註： ㈠依據：本院111年度橋司刑移調字第19號損害賠償事件，於111年1月26日所成立之調解筆錄。 ㈡被告依上開調解筆錄，業於111年4月20日前給付告訴人45,000元，有轉帳交易明細可佐，係屬本院言詞辯論終結以前所應履行之事項，故於緩刑條件中予以扣除，附此敘明。